【裁判字號】    91,簡,818
【裁判日期】    920310
【裁判案由】    建築法
【裁判全文】
臺北高等行政法院判決                              九十一年度簡字第八一八號
    原      告  甲○○
    被      告  臺北縣政府
    代  表  人  蘇貞昌縣長）.
右當事人間因建築法事件，原告不服內政部中華民國九十一年七月八日台內訴字第○
九一○○○四二四九號訴願決定，提起行政訴訟。本院判決如左：
    主  文
訴願決定及原處分均撤銷。
訴訟費用由被告負擔。
    事  實
緣原告所有坐落台北縣板橋市○○街七巷十號一樓建築物（下稱系爭建物），經被告
所屬聯合查報小組於民國（下同）九十一年一月二十八日實施公共安全檢查，發現系
爭建物違規提供他人經營特種茶室業，並有室內走廊寬度不符及非防火區劃分間牆材
料不符等未維護建築物合法使用與其構造及設備安全之缺失，遂以原告違反建築法第
七十七條規定，依同法第九十一條規定，以九十一年二月二十二日北府工使字第○九
一○○六四七二八號函裁處原告新台幣（下同）六萬元罰鍰，並限期於九十一年三月
三十一日前改善完竣。原告對上開罰鍰處分不服，提起訴願，遭決定駁回，遂向本院
提起行政訴訟。茲摘敘兩造訴辯意旨如次：
甲、原告起訴意旨略謂：
一、原告與系爭建物承租人廖梅花簽約時，即言明販賣茶葉，原告不疑承租人違反約
    定，直到被告所屬聯合查報小組於九十一年一月二十八日實施公共安全檢查，發
    現系爭建物違規使用，即以九十一年二月二十二日北府工使字第○九一○○六四
    七二八號函裁罰，惟不到一個月時間，未通知原告限期改善，逕予裁罰，難令原
    告甘服。
二、請撤銷訴願決定及原處分。
乙、被告答辯意旨略謂：
一、按「建築物所有權人、使用人應維護建築物合法使用與其構造及設備安全。」、
    「違反第七十七條第一項、第三項規定者，處建築物所有權人、使用人新台幣六
    萬元以上三十萬元以下罰鍰，並限期改善或補辦手續，逾期仍未改善或補辦手續
    者得連續處罰，並停止其使用。必要時並停止供水、供電或封閉、強制拆除。」
    建築法第七十七條第一項及第九十一條第一項定有明文。
二、原告未維護系爭建物合法使用與其構造及設備安全，案經被告所屬聯合查報小組
    於九十一年一月二十八日實施公共安全檢查，發現系爭建物未依規定申請變更使
    用執照，擅自違規經營特種茶室業，且有室內走廊寬度不符及非防火區劃分間牆
    材料不符之缺失，嚴重影響公共安全，被告遂以原告違反建築法第七十七條第一
    項規定，依同法第九十一條第一項規定，裁處六萬元罰鍰，並無違誤。
三、原告為系爭建物所有權人，其未維護建築物合法使用與其構造及設備安全，且未
    領得變更使用執照，擅自供人違規經營特種茶室業，前經被告以系爭建物使用人
    即訴外人廖梅花違反建築法第七十三條後段規定，依同法第九十條規定，以九十
    年十月十七日九十北府工使字第三七八七八二號函裁處六萬元罰鍰，並勒令停止
    使用。嗣經被告所屬聯合查報小組於九十年十一月十九日實施公共安全檢查，發
    現系爭建物仍未依規定停止使用，且有多項公共安全缺失，被告乃以該建物使用
    人廖梅花違反建築法第七十七條第一項規定，依同法第九十一條第一項規定，以
    九十年十二月四日九十北府工使字第四三六七六九號函裁處六萬元罰鍰，並限期
    於九十年十二月三十一日前改善完竣，且以副本通知系爭建物所有權人即原告。
    其後，被告所屬聯合查報小組於九十一年一月二十八日再次針對系爭建物實施複
    查，發現仍未依規定改善，公共安全缺失依然存在，嚴重影響公共安全，被告遂
    以九十一年二月二十二日北府工使字第○九一○○六四七二八號函裁處系爭建物
    所有權人即原告六萬元罰鍰，並限期於九十一年三月三十一日前改善完竣。
四、按建築法第九十一條針對違反同法第七十七條規定者，不限處罰使用人，其目的
    在於課所有權人對建築物合法使用與其構造及設備安全之注意義務，以期減少公
    共安全災害，明定建築物所有權人有維護及監督其所有建築物合法使用之作為義
    務與責任，不得因出租或另有使用人而免除義務。被告於九十年十一月十九日發
    現系爭建物有公共安全缺失，即以九十年十二月四日九十北府工使字第四三六七
    六九號函副知建築物所有權人即原告，請本於所有權人地位善盡督導之責，惟原
    告仍繼續違規供人經營特種茶室業，是原告並無不能注意系爭建物係非原契約約
    定之用途而使用，況使用人營業之情況並無法因此免除建築法第七十七條規定之
    所有權人維護建築物合法使用與其構造及設備安全之責任，原告所稱顯屬推託之
    詞。故本件被告所為處分並無違誤，請駁回原告之訴，訴訟費用由原告負擔。
    理  由
一、按「建築物所有權人、使用人應維護建築物合法使用與其構造及設備安全。」、
    「違反第七十七條第一項、第三項規定者，處建築物所有權人、使用人新臺幣六
    萬元以上三十萬元以下罰鍰，並限期改善或補辦手續，逾期仍未改善或補辦手續
    者得連續處罰，並停止其使用。必要時並停止供水、供電或封閉、強制拆除。」
    為建築法第七十七條第一項及第九十一條第一項所規定。
二、本件原告所有坐落台北縣板橋市○○街七巷十號一樓建築物，經被告所屬聯合查
    報小組於九十一年一月二十八日實施公共安全檢查，發現系爭建物違規提供他人
    經營特種茶室業，並有室內走廊寬度不符及非防火區劃分間牆材料不符等未維護
    建築物合法使用與其構造及設備安全之缺失，此有台北縣建築物公共安全之構造
    及設備檢（複）查紀錄表、現場照片五張、系爭建物登記謄本等影本附原處分卷
    可稽，並為原告所不爭執，是本件違規事實，堪予認定，被告予以處分，固非全
    然無見。
三、第查，建築物所有權人、使用人依建築法第七十七條第一項之規定，固負有維護
    建築物合法使用與其構造及設備安全之義務及責任，如有違反者，主管建築機關
    雖得依建築法第九十一條第一項規定，處建築物所有權人、使用人六萬元以上三
    十萬元以下罰鍰，並限期改善或補辦手續；惟於建物所有權人將建物供他人使用
    之情形下，主管建築機關究竟應處罰建物的所有權人或使用人，應就查獲建物違
    規使用之情形，為適當合理的裁量，並不容許主管建築機關得恣意選擇處罰的對
    象，任意擇一處罰或兩者都罰，如主管建築機關選擇處罰所有權人，必須提出充
    分、合理及適當的理由，否則，即違反行政法的「禁止恣意」原則。查原告訴稱
    其與系爭建物承租人廖梅花簽約時，即言明販賣茶葉，原告不疑承租人違反約定
    ，直到被告所屬聯合查報小組於九十一年一月二十八日實施公共安全檢查，發現
    系爭建物違規使用，惟不到一個月時間，未通知原告限期改善，即逕予裁罰等語
    。被告則以其先前於九十年十一月十九日發現系爭建物有公共安全缺失，即曾以
    九十年十二月四日九十北府工使字第四三六七六九號函副知系爭建物所有權人即
    原告，請其本於建築物所有權人地位善盡督導之責，惟原告仍繼續違規供人經營
    特種茶室業，是原告並無不能注意系爭建物係非原契約約定之用途而使用，況使
    用人營業之情況並無法因此免除建築法第七十七條規定之所有權人維護建築物合
    法使用與其構造及設備安全之責任云云資為抗辯。但查，系爭建物前因分別違反
    建築法第七十三條後段、第七十七條第一項之規定，經被告以系爭建物之使用人
    廖梅花為處罰對象，而分別以九十年十月十七日九十北府工使字第三七八七八二
    號函、同年十二月四日九十北府工使字第四三六七六九號函加以處罰；然該被告
    九十年十月十七日九十北府工使字第三七八七八二號函，並未副知原告關於系爭
    建物違規使用之情形，而該被告九十年十二月四日九十北府工使字第四三六七六
    九號函（係裁處系爭建物使用人廖梅花六萬元罰鍰，並限期於九十年十二月三十
    一日前改善完竣）之副本欄，雖載有原告之姓名，惟遍查原處分卷，並無原告收
    受該被告九十年十二月四日九十北府工使字第四三六七六九號函副本之送達回執
    ，自無從證明原告確實知悉系爭建物已遭使用人違規經營特種茶室業而經被告限
    期改善之事實，職是，被告以原告未能本於建築物所有權人地位善盡督導之責而
    處罰原告，其理由尚非充分，矧本件被告並未說明其為何選擇處罰建物所有權人
    而不選擇處罰建物使用人之理由，則被告以系爭建物所有權人即原告為處罰的對
    象，亦不無違反行政法的「禁止恣意原則」。
四、從而，原處分既有違誤，訴願決定未予糾正，亦嫌粗略，爰將訴願決定及原處分
    均予撤銷，由被告重行考量本件違法之情狀後，另為適法之處分，以昭折服。又
    本件適用簡易訴訟程序，爰不經言詞辯論逕為判決，併予敘明。
據上論結，本件原告之訴為有理由，爰依行政訴訟法第二百三十三條第一項、第二百
三十六條、第九十八條第三項前段，判決如主文。
中    華    民    國    九十二      年      三      月        十        日
                          臺 北 高 等 行 政 法 院   第 六 庭
                                                  法  官  曹瑞卿
右為正本係照原本作成。
本件以訴訟事件所涉及之法律見解具有原則性者為限，始得於本判決送達後二十日內
向本院提出上訴狀並表明上訴理由，如已於本判決宣示後送達前提起上訴者，應於判
決送達後二十日內補具上訴理由（均按他造人數附繕本），且經最高行政法院許可後
方得上訴。
中    華    民    國    九十二      年      三      月        十        日
                                                  書記官  方偉皓


司法院資訊處製作；財團法人民間司法改革基金會備份。
